【裁判字號】    97,訴,616
【裁判日期】    971117
【裁判案由】    違反懲治走私條例等
【裁判全文】
臺灣基隆地方法院刑事判決               97年度訴字第616號
公  訴  人  臺灣基隆地方法院檢察署檢察官
被      告  乙○○
上列被告因違反懲治走私條例案件，經檢察官提起公訴（96年偵
字第3067號），本院判決如下：
    主  文
乙○○無罪。
    理  由
一、公訴意旨略以：被告乙○○係東湧船舶運輸有限公司（設於
    連江縣東引鄉中柳村16號，下稱東湧公司）在基隆港之現場
    理貨員，與甲○○（已另案審結）即配合東湧公司在連江縣
    東引鄉中柳村中柱港裝、卸載貨物之「東引裝卸行」負責人
    均明知自大陸地區私運物品進入臺灣地區以私運物品進口論
    ，又大陸地區香菇係屬海關進口稅則第7 章所列之食用蔬菜
    ，依行政院於民國97年2月27 日修正公告「管制物品項目及
    其數額」丙項第5款之規定，1次私運海關進口稅則第1 章至
    第8章所列之物品之1項或數項，其總額由海關依照緝獲時之
    完稅價格計算，超過新臺幣（下同）10萬元或其總重量超過
    1000公斤者，為管制進口物品，不得私運逾公告數額進入臺
    灣地區，亦不得在臺灣地區運送、銷售或藏匿，竟基於共同
    運送逾公告數額管制物品之犯意聯絡，由甲○○於96年5 月
    18日，在連江縣東引鄉中柳村中柱港，將96年5月18 日前不
    詳時間，由不詳姓名之人自大陸地區私運進入臺灣地區之大
    陸產製香菇419箱（毛重4,284公斤，完稅價格為79萬614 元
    ，下稱系爭大陸香菇）裝入東湧公司所有之2只10呎貨櫃（
    僅屬本島與離島間運送物品之包裝容器，非屬國際貨櫃局所
    定義之貨櫃）內，再將該2 只貨櫃裝載在「東湧八號」貨輪
    （航行於我國本島與離島間之國內船舶）上，並於同日利用
    上開貨輪將系爭大陸香菇自連江縣東引鄉中柳村中柱港運送
    至基隆港東17碼頭，被告乙○○並以現場理貨員之身分將該
    2 只貨櫃自「東湧八號」貨輪卸載，且指揮堆高機將之堆置
    於基隆港東20號碼頭。嗣被告乙○○以一趟8 千元之代價委
    託不知情之「永昌貨運行」貨車司機林國財及其助手沈楓曄
    於96年6月1日上午某時，駕駛車號GK-240號貨車至基隆港東
    20號碼頭（起訴書誤載為東12號碼頭），將上開2 只貨櫃內
    之系爭大陸香菇搬運至前開貨車上，而欲載往桃園縣某處倉
    庫藏匿。詎被告乙○○為免運送走私物品之犯行遭內政部警
    政署基隆港務警察局崗哨港務警察發現，竟於其業務上所掌
    之文書基隆港船邊提貨車輛通行單上登載不實之貨名「食品
    」與件數「200」 之字樣，交由不知情之林國財持以向基隆
    港務警察局崗哨之港務警察行使，惟因港務警察發覺有異而
    攔下檢查，並會同行政院海岸巡防署海洋巡防總局第一海巡
    隊、北部地區巡防局基隆機動查緝隊、第二岸巡總隊基隆商
    港安檢所當場查獲，且經財政部基隆關稅局稽查組當場扣得
    系爭大陸香菇，因認被告乙○○涉犯懲治走私條例第3條第1
    項之運送走私物品罪嫌及刑法第216條、第215條（起訴書誤
    載為刑法第214條）之行使業務上登載不實文書罪嫌。
二、按犯罪事實應依證據認定之，無證據不得認定其犯罪事實。
    又不能證明被告犯罪者，應諭知無罪之判決，刑事訴訟法第
    154條第2項、第301條第1項分別定有明文。又事實之認定，
    應憑證據，如未能發現相當證據，或證據不足以證明，自不
    能以推測或擬制之方法，為裁判基礎；且認定不利於被告之
    事實須依積極證據，苟積極證據不足為不利於被告事實之認
    定時，即應為有利於被告之認定；另認定犯罪事實所憑之證
    據，雖不以直接證據為限，間接證據亦包括在內，然無論直
    接證據或間接證據，其為訴訟上之證明，須於通常一般之人
    均不致有所懷疑，而得確信其為真實之程度者，始得據之為
    有罪之認定，倘其證明尚未達到此一程度，而有合理之懷疑
    存在，無從使事實審法院得有罪之確信時，即應由法院為諭
    知被告無罪之判決（最高法院40年台上字第86號、30年上字
    第816號、76年台上字第4986 號判例參照）。再按懲治走私
    條例第3條第1項之運送走私物品罪，以所運送者係同條例第
    2條第1項之私運管制進口逾公告數額之走私物品為犯罪構成
    要件，與運送時所運送物品之數額無關。而依該條例第2 條
    第3項規定，第1項所稱管制物品及其數額，由行政院公告之
    。故所謂「管制進口物品」，依97年2月27 日行政院修正公
    告之管制物品項目及其數額；丙、管制進口物品：「一次」
    私運左列物品之一項或數項，其總額由海關依照緝獲時之完
    稅價額計算。是若所運送之管制物品非屬「一次」私運進口
    者，仍不能成立該條例第3條第1項之運送走私物品罪。（最
    高法院88年台上字第6556 號判決、司法院 (84)廳刑一字第
    07260號、福建金門地法院84年度訴字第34 號判決可資參照
    ）。再者，審理事實之法院，對於案內一切證據，除認為不
    必要者外，均應詳為調查並以調查所得之心證以為判斷之基
    礎，故證據雖已調查，然尚有其他必要部分並未調查，仍難
    遽為被告有利或不利之認定，且事實審法院應予調查之證據
    ，不以當事人聲請者為限，凡與待證事實有關之證據，均應
    依職權調查，方足發現真實，否則難謂無刑事訴訟法第37 9
    條第10款之違法（最高法院88年度台上字第5139號判決可參
    ）。
三、本件公訴人認被告涉犯運送走私物品罪嫌，無非係以被告於
    警詢及偵查中之供述，證人林國財、沈楓曄、陳明健、馮印
    才、甲○○、王禮翼、王禮好、張萬全等人之證述，財政部
    基隆關稅局扣押貨物、運輸工具收據及搜索筆錄，東湧8 號
    貨輪96年5月4日至6月18 日之船舶動態資訊簽證資料、船員
    名冊，財政部基隆關稅局96年8月7日基普緝字第0961023378
    號函，0000000000號、0000000000號、0000000000號、0000
    000000號等行動電話之申請人資料與雙向通聯記錄，東湧公
    司96年10月11日東湧字第1號函寄付件貨物裝載清單及96 年
    10月18日東湧字第2號函，東引裝卸行96年5月份考勤表，基
    隆港東14至東22碼頭位置平面圖，馮印才提出之台引航運有
    限公司96年5月份寄貨單12張，東湧公司96年5月往東引及東
    引回運之運費計算明細表各1 冊，基隆港船邊提貨車輛通行
    單2張、照片12張等資為論據。
四、證據能力部分：
    本案以下所引用之證據，檢察官及被告於本院審理時均表示
    無異議（詳本院審判筆錄），且本院審酌該證據作成之情況
    ，並無違法取證，認為均適於為本案認定事實之依據，依刑
    事訴訟法第159條之5規定，均有證據能力。
五、實體部分：
    訊據被告乙○○固不否認其係東湧公司在基隆港之現場理貨
    員，且於96年6 月1日上午某時，曾以一趟8千元之代價委託
    林國財及沈楓曄駕駛車號GK-240號貨車至基隆港東20號碼頭
    載運扣案之系爭大陸香菇而欲往桃園；復於同日在基隆港船
    邊提貨車輛進出通行單上記載貨名為「食品」、件數為「20
    0」 之字樣，交由林國財持以向基隆港務警察局崗哨之港務
    警察行使等情不諱，惟堅決否認有何公訴意旨所指之犯行，
    辯稱：系爭大陸香菇之貨主及在臺灣之收貨人係何人，伊均
    不知情；系爭大陸香菇係甲○○在東引於裝櫃完畢後始通知
    伊委請伊在基隆港碼頭接貨並運送，甲○○並未向伊明確告
    知貨櫃內所裝之貨係香菇，亦未告知伊香菇之數量，故伊才
    會在基隆港船邊提貨車輛進出通行單上籠統記載貨名為「食
    品」，並以初估之數額200為登載之件數等語。經查：
  (一)據證人即配合東湧公司在連江縣東引鄉中柳村中柱港裝、卸
    載貨物之「東引裝卸行」負責人甲○○於本院審理時結證稱
    ：「（問：這些香菇是如何到馬祖的？）我不清楚這些香菇
    是如何到馬祖的，我只知道我只是負責把它運送到臺灣。」
    、「（問：馬祖的船有無辦法1次1艘船裝個3.3 公噸的貨物
    ，如本案的香菇？）不可能，馬祖的小船每次1艘船裝個1、
    20 箱的香菇就很了不起，因為他還要找地方藏。」、「（
    問：你依什麼標準判斷馬祖的小船每次1艘船裝個1、20箱的
    香菇就很了不起？）依兩點說明：香菇本身是很輕拋的東西
    ，佔的空間很大，而且這個東西不是合法東西，要東藏西藏
    ，這是我做了32年的船運經驗來判斷。」、「（問：如果大
    陸的香菇要運到馬祖可否用北海艦隊【北竿】的船、幾艘同
    時1 次運到馬祖東引鄉？）依照我的經驗不可能用北海艦隊
    的船1 次運到馬祖東引，北海艦隊在北竿，離東引很遠。」
    、「（問：裝到東引鄉的貨櫃的香菇是1 次裝還是分次裝？
    ）應該是分很多次裝。」等情（詳本院97年11月3 日審判筆
    錄第4-7頁）；
  (二)佐以馬祖東引中柱漁港轄內之船筏最大的為CT2（CT0-CT8依
    噸數大小編排），噸數為19.99噸，其餘的漁船多為CT1，最
    大噸數為8.71噸、CTS（動力舢舨），最大噸數為3.51噸、C
    TX（無動力舢舨），最大噸數為0.86噸，有海巡署第一○岸
    巡大隊於97年7月10日以北一○字第0970012484 號函檢送之
    岸巡馬祖大隊東引中柱安檢所船筏明細表統計表及上開船筏
    照片等資料在卷可稽（見本院卷），足見馬祖連江縣東引鄉
    中柱港轄內之船筏多為小型、噸數較小之漁船，甲板之可載
    貨空間狹小，以本案所查獲之大陸香菇，數量高達419 箱、
    重量高達4,284 公斤，應無可能以馬祖連江縣東引鄉中柱港
    轄內之船筏以1 航次，即能自大陸地區載運至馬祖東引中柱
    港，更何況在我國領海內，均有海巡單位在海上執行查緝漁
    船走私、護漁等勤務，縱使不顧航行安全，衡情，亦不可能
    光明正大將上開大陸香菇堆放在甲板上，是依上開客觀事證
    益證證人甲○○之上開證言堪可採信。此外，復無積極證據
    足資證明被告所運送之系爭大陸香菇係自大陸地區「一次」
    私運進入馬祖東引中柱港，依「罪證有疑，利於被告」法則
    被告所運送之系爭大陸香菇應可認非自大陸地區「一次」私
    運進入馬祖東引中柱港，是以，參諸上開最高法院88年台上
    字第6556號判決、司法院 (84)廳刑一字第07260號、福建金
    門地法院84年度訴字第34號判決意旨，被告縱有運送系爭大
    陸香菇之行為，亦難謂被告有構成懲治走私條例第3條第1項
    之運送走私物品罪行。
  (三)依刑法第215條之規定，從事業務之人，明知為不實之事項
    ，而登載於其業務上作成之文書，足以生損害於公眾或他人
    ，故該條之構成要件須具備，行為人明知所登載事項與『客
    觀真實不符』及『足以生損害於公眾或他人』，而所謂『足
    生損害』，係指他人有可受法律保護之利益，因此遭受損害
    ，或有受損害之虞而言所謂足以生損害，固不以實已發生損
    害為必要，然亦必須有足以生損害之虞者，始足當之，若其
    僅具業務登載不實之形式而實質上並不足以生損害之虞者，
    自難構成本罪。再依基隆港區載運貨物車輛通行單核放須知
    」五(一)(二)(三)之規定，「基隆港船邊提貨車輛通行單」係提貨
    人由船邊直接提領貨物時所用，分為「船邊提貨車輛通行單
    ／進」、「船邊提貨車輛通行單／出」兩種，每種通行單各
    兩聯，第一聯裝卸業者存查，第二聯持交崗警核放，通行單
    各聯之「車別」、「船名」、「使用時間」、及駛出通行單
    之「貨名」欄由提貨人事先填妥，並於提貨人欄簽章後，送
    裝卸業者現場管理人員審核各欄有無填妥，加蓋「限某碼頭
    用」、「某裝卸業者船邊交提貨通行章」字樣後交提貨人使
    用。駛進（出）車輛通行單之「車號」、「司機」、「助手
    姓名」及「身分證統一編號」由提貨人填妥後，駛進車輛通
    行單第二聯交司機於進碼頭時持交崗警核放，駛出車輛通行
    單「件數」欄於裝車完畢後，由理貨員於第一、二聯填「件
    數」交由理貨員與提貨人雙方簽名將第二聯交司機於運出碼
    頭時，持交崗警核放。再依商港服務費收取保管及運用辦法
    第4條第2項之規定，國內航線之船舶商港服務費，按前項（
    按航次逐次：依該船舶每次入港時之總登記噸位，以每噸新
    臺幣1.5 元計收、按期繳納：依該船舶總登記噸位，於船舶
    入港前，以每噸新臺幣1.5 元計收）費率之四成計收。復據
    證人即東湧公司負責人馮印材於偵訊時之證述「（問：東湧
    公司與鎮洲裝卸行裝卸費用如何計算？）一趟船不管貨物多
    少都支付2萬5千元，所謂一趟是指基隆裝船到馬祖，然後再
    從馬祖回基隆的卸貨，我們也不管他們是派幾個工人」等語
    （詳偵查卷(二)91頁），經查，本件被告係東湧公司基隆港碼
    頭之船邊理貨員，故「基隆港船邊提貨車輛通行單」係屬被
    告業務上所掌之文書，然被告於基隆港船邊提貨車輛通行單
    上雖未據實記載貨名為「香菇」而係記載「食品」，惟所謂
    「食品」二字乃籠統之上位概念，文義解釋上應可涵蓋食用
    蔬菜類之香菇，是被告在基隆港船邊提貨車輛通行單上記載
    「食品」二字，縱有隱匿所運送者係大香菇之動機，然亦尚
    難認與客觀真實不符，又東湧八號船舶係航行於我國本島與
    離島間，其所運送之雜貨，並不須經過報關手續，亦不須經
    由海關核實課稅，且基隆港船邊提貨車輛通行單上之「貨名
    」、「件數」亦均與裝卸費、商港服務費、運費之計算無關
    ，是縱被告未於邱貨裝車完畢後，根據實際卸載之總件數「
    419」箱，而僅以其就東湧公司所有之2只10呎貨櫃（僅屬本
    島與離島間運送物品之包裝容器，非屬國際貨櫃局所定義之
    貨櫃）可能裝載之數量以粗估方式記載件數「200」，亦難
    認有何足以生損害於公眾或他人之虞，是被告在基隆港船邊
    提貨車輛通行單上記載與事實不符之件數部分，亦僅具業務
    登載不實之形式，而實質上並不足以生損害之虞，故難以刑
    法第215條之業務登載不實罪予以相繩。
六、綜上，公訴人認被告有運送走私物品及行使業務登載不實文
    書之犯罪嫌疑，固有其論據，然經本院調查結果，既有前開
    合理之懷疑，公訴人所舉之積極證據且尚不足為被告有運送
    走私物品及行使業務登載不實文書事實之認定，故被告被訴
    運送走私物品及行使業務登載不實文書之犯行，應屬不能證
    明，此外，復查無其他積極證據足以證明被告有何違反懲治
    走私條例第3條第1項及刑法第216條、第215條行使業務登載
    不實文書罪之犯行，應為無罪之諭知。
據上論斷，應依刑事訴訟法第301條第1項，判決如主文。
中    華    民    國    97    年    11    月    17    日
                  刑事第三庭審判長法  官  鄭景文
                                  法  官  黃永定
                                  法  官  林淑鳳
以上正本證明與原本無異。
如不服本判決，應於判決送達後10日內，向本院提出上訴狀。
                                  書記官  王靜敏
中    華    民    國    97    年    11    月    17    日


司法院資訊處製作；財團法人民間司法改革基金會備份。
